【裁判字號】    92,訴,976
【裁判日期】    921203
【裁判案由】    耕地三七五租約
【裁判全文】
高雄高等行政法院判決                              九十二年度訴字第九七六號
                              .
    原      告  甲○○
    被      告  臺南縣麻豆鎮公所
    代  表  人  乙○○  ○○
    訴訟代理人  丙○○
右當事人間因耕地三七五租約事件，原告不服臺南縣政府中華民國九十二年六月十二
日府行法字第○九二○○九六四二四號訴願決定，提起行政訴訟。本院判決如左：
    主  文
原告之訴駁回。
訴訟費用由原告負擔。
    事  實
一、事實概要：
緣原告所有坐落台南縣麻豆鎮○○段一四一四地號土地（下稱系爭耕地）係依耕地三
七五減租條例出租之耕地，租約於民國（下同）九十一年十二月三十一日租期屆滿；
原告於九十二年二月十日向被告提出將系爭耕地收回自耕之申請，請求依耕地三七五
減租條例第十九條第一項規定，將系爭耕地收回。嗣經被告審查後，於九十二年三月
十二日以麻所民字第○九二○○○三一六三號函復略謂：「關於台端以掛號函件送達
私有耕地租約期滿收回耕地申請書乙案，．．．．．．本件私有耕地租約期滿收回耕
地申請書格式六，乃內政部規定制式表格，台端依三七五減租條例第十九條第一項之
規定提出申請收回自耕，請依本申請書格式之規定申請，切勿增刪格式內容，并依附
件項檢附相關證明文件，并依表格欄外三款所列規定至本所辦理．．．．．．隨函檢
附申請表格如格式六請於文到十五日內補正，倘逾期未補正，則視為未申請。」等語
，原告不服，提起訴願遭決定駁回，遂提起本件行政訴訟。
二、兩造聲明：
（一）原告聲明求為判決：訴願決定及原處分均撤銷。被告應依原告九十二年二月十
      日收件麻出字第○○四號私有耕地租約期滿收回耕地申請書之申請，作成准原
      告收回坐落台南縣麻豆鎮○○段一四一四地號耕地之處分。
（二）被告聲明求為判決：駁回原告之訴。
三、兩造之爭點：
甲、原告主張之理由：
（一）按「耕地租約期滿時，有左列情形之一者，出租人不得收回自耕：一、出租人
      不能自任耕作者。二、出租人所有收益足以維持一家生活者。三、出租人因收
      回耕地，致承租人失其家庭生活依據者。出租人為擴大家庭農場經營規模，得
      收回與其自耕地同一或鄰近地段內之耕地自耕，不受前項第二款規定之限制。
      出租人依前項規定收回耕地時，準用第十七條第二項規定補償承租人。出租人
      不能維持其一家生活而有第一項第三款情事時，得申請鄉（鎮、市、區）公所
      耕地租佃委員會予以調處。」「耕地租約於租期屆滿時，除出租人依本條例收
      回自耕外，如承租人願繼續承租者，應續訂租約。」固分別為耕地三七五減租
      條例第十九條、第二十條所明定。惟依法律不得牴觸憲法之法位階精神，及憲
      法第十五條、第二十三條規定，法律規定限制人民基本權須符合必要性與相當
      性精神。查耕地三七五減租條例以法律形式強制耕地所有權人將其耕地以政府
      規定租金額出租予當時之承租人，並限定其租期期滿及承租人續租之權利，出
      租人不得反對，直接剝奪耕地所有權人對其耕地財產之「締約自由權」，使耕
      地所有人無法管理使用其耕地，已違反私法自治、契約自由二大原則，侵害憲
      法第十五條之人民基本權。
（二）次按五十年前所制定之耕地三七五減租條例，因台灣尚屬完全之農業社會，且
      斯時中國共產黨藉農村土改為口號，結合佃農清算鬥爭地主迫使政府播遷來台
      ，為收攬當時農村佃農之人心，維持台灣之秩序，乃強將部分特定人財產利益
      移歸另部分特定人，使農地出租人財產權益受損之情形，此尚勉強可稱之為符
      合憲法第二十三條規定避免緊急危難情形，惟近來依內政部九十年十二月統計
      資料，全國仍存在耕地三七五租約戶數論，出租人有四萬九千一百零三戶，承
      租人為五萬五千一百二十二戶，以耕地面積論，租賃耕地面僅占全國耕地百分
      之二點七，其對全國農業影響已甚微小；次計算承租人戶數與承租耕地面積，
      每戶承租戶承租面積平均為零點四一六一公頃，再依行政院農委會九十一年十
      月三十日公布之台灣地區稻穀生產成本調查報告之統計，合計全年每公頃所需
      生產費用為新台幣（下同）十九萬九千四百六十二元，九十年度每公頃耕地收
      入平均計十八萬零六百五十二元，扣除前述生產費用，尚須虧損一萬八千八百
      十元，縱不計工資及資金利息成本，其收益僅有十萬三千九百零九元，則依前
      述每個承租戶承租之平均耕地面積，則平均每個承租戶不計工資、利息成本情
      形下，全年收益僅四萬三千二百三十七元。次查，台灣近來工商業蓬勃發展，
      多數人均已依恃工商業為生，農村人口已大量流失，縱留於農村，其亦大都兼
      有其他職業收入，並依行政院農委會九十年統計資料顯示，目前繼續承租耕地
      三七五租約之承租人，百分之九十六以上絕大部分收入非靠承耕三七五租約農
      地而來，其與五十年前耕地三七五減租條例制定當時，農村佃農幾乎全賴耕地
      地主土地收入維生情況完全不同，揆諸前情，顯見農業對台灣之影響已輕，已
      無為避免緊急危難維持社會安全制定耕地三七五減租條例之時空背景，仍適用
      耕地三七五減租條例限制剝奪耕地所有人權利，乃違反比例原則，該法條應已
      違憲，原告乃依憲法第一百七十一條、第一百七十三條、第七十八條及第七十
      九條第二項規定、司法院大法官審理案件法第五條第二項、第三項規定及司法
      院釋字第三七一號解釋，請鈞院以裁定停止訴訟程序，聲請大法官解釋，於解
      釋耕地三七五減租條例違憲後，據以判決被告以原告未附有耕地三七五減租條
      例第十九條第一項規定情形證明文件而駁回原告收回系爭耕地之申請原處分，
      因依據之該法條已違憲，其處分亦於法有違，應予撤銷，內政部所訂私有出租
      耕地九十一年底租約期滿處理工作計畫及作業須知，限制原告需以耕地三七五
      減租條例第十九條第一項第二款之無效規定為出租人收回自耕之必要條件，亦
      屬違法，原告縱未提出相關證明文件，被告依法仍須許原告收回系爭耕地。
乙、被告主張之理由：
（一）按耕地租約期滿時，如有耕地三七五減租條例第十九條第一項所列情形之一時
      ，出租人不得收回自耕時依同條例第二十條即應續訂租約。是出租人拒絕續訂
      租約時其租約應視為繼續存在，此與一般租賃不同，有最高法院六十八年度台
      上五四六號判決足資參照。另按司法院釋字第四二二號解釋，即已闡明耕地三
      七五減租條例屬憲法第十五條暨第一百五十三條所稱農民之法律，出、承租人
      依本條例所訂耕地三七五租約，自應遵守該規定，主張權益亦應符合本條例規
      定為之，則於本條例未經權責機關明令公布修正或廢止前，出租人應依其規定
      不能主張違憲而排除不適用，故出租人於耕地租期屆滿不再續租時，要求承租
      人返還耕地，除依本條例第十九條第一項規定暨同條例第二十條規定提出申請
      收回自耕外，不因出租人拒絕續租即無視租約之存在，若承租人願續為承租者
      ，依該條例第二十條即應續訂租約，本件原告於系爭耕地租期屆滿，不欲續租
      ，未有耕地三七五減租條例第十九條第一項規定之不予續租資格要件時，依法
      並無拒絕出租系爭耕地之權利。
（二）本件原告以耕地三七五減租條例第二十條已違憲應無效，謂承租人不能以該法
      條主張續租云云，作為爭議之理由；但查，原告若認該條例第十九條、第二十
      條有違憲法之情，應訴請立法機關或最高權責機關請求修正或廢止，未為修正
      或廢止前仍須受其拘束，始符依法行政原則。本件原告提起訴訟請求撤銷原處
      分云云，顯不合法。
    理  由
一、按「耕地租約期滿時，有左列情形之一者，出租人不得收回自耕：一、出租人不
    能自任耕作者。二、出租人所有收益足以維持一家生活者。三、出租人因收回耕
    地，致承租人失其家庭生活依據者。出租人為擴大家庭農場經營規模，得收回與
    其自耕地同一或鄰近地段內之耕地自耕，不受前項第二款規定之限制。出租人依
    前項規定收回耕地時，準用第十七條第二項規定補償承租人。出租人不能維持其
    一家生活而有第一項第三款情事時，得申請鄉（鎮、市、區）公所耕地租佃委員
    會予以調處。」「耕地租約於租期屆滿時，除出租人依本條例收回自耕外，如承
    租人願繼續承租者，應續訂租約。」耕地三七五減租條例第十九條、第二十條分
    別定有明文。
二、本件原告因其所有系爭耕地之耕地三七五租約於九十一年十二月三十一日租期屆
    滿，原告乃於九十二年二月十日向被告提出私有耕地租約期滿收回耕地申請書，
    請求依耕地三七五減租條例第十九條第一項規定，將系爭耕地收回自耕；嗣經被
    告審查原告結果，以九十二年三月十二日麻所民字第○九二○○○三一六三號函
    復略謂：「關於台端以掛號函件送達私有耕地租約期滿收回耕地申請書乙案，．
    ．．．．．本件私有耕地租約期滿收回耕地申請書格式六，乃內政部規定制式表
    格，台端依三七五減租條例第十九條第一項之規定提出申請收回自耕，請依本申
    請書格式之規定申請，切勿增刪格式內容，并依附件項檢附相關證明文件，并依
    表格欄外三款所列規定至本所辦理．．．．．．隨函檢附申請表格如格式六請於
    文到十五日內補正，倘逾期未補正，則視為未申請。」等語，原告因對之不服，
    乃提起訴願及本件行政訴訟等情，已經兩造分別陳述在卷，並有原告之私有耕地
    租約期滿收回自耕申請書及被告九十二年三月十二日麻所民字第○九二○○○三
    一六三號函附原處分卷可稽，自堪認定。而原告提起本件訴訟，無非以耕地三七
    五減租條例第十九條及第二十條規定，因有違私法自治、契約自由及比例原則，
    故有違憲情事，應為無效，而依無效之法律規定作成原處分，駁回原告收回自耕
    之申請，自屬違法等語，資為爭執。
三、經查：
（一）按所謂行政處分，係指中央或地方機關就公法上具體事件所為之決定或其他公
      權力措施而對外直接發生法律效果之單方行政行為，此觀訴願法第三條第一項
      之規定自明，由此可知，行政處分之概念特徵之一，乃直接對外發生法律上效
      果，此並為行政處分與觀念通知主要區分標準。次按「．．．．．．被告官署
      據以拒絕其請求之通知，則不能不認係對原告所為之消極處分，當非不可提起
      行政爭訟。受理訴願官署自應就該項通知之是否合法適當，就實體上審查而為
      決定，方為正辦。乃訴願決定及再訴願決定，遽認為無行政處分之存在，而依
      程序上之理由，先後駁回原告之一再訴願，實有不合。」改制前行政法院著有
      五十五年判字第二二三號判例可資參照。另「行政機關行使公權力，就特定具
      體之公法事件所為對外發生法律上效果之單方行政行為，皆屬行政處分，不因
      其用語、形式以及是否有後續行為或記載不得聲明不服之文字而有異。．．．
      ．．．。」復經司法院釋字第四二三號解釋在案；故行政機關所為單純之事實
      敘述或理由說明，如不因該項敘述或說明而生法律上效果者，固非行政處分，
      不得對之提起訴願。惟若行政機關對於人民請求之事項，雖未為具體准駁之表
      示，但由其敘述之事實及理由之說明內容，如已足認其有准駁之表示，而對人
      民發生法律上之效果者，即難謂非行政處分，非得以有後續終局處分出現之可
      能為由，而謂僅係未具法效性之觀念通知，俾當事人有提起爭訟之機會；而先
      前行為已明確發生效力時，雖有後續終局處分出現之可能，仍應視此種先前行
      為為行政處分之一種（改制前行政法院七十七年度判字第二○五四號判決及吳
      庚著行政法之理論與實用，第七版第三一五頁參照）。
（二）查原告向被告依耕地三七五減租條例第十九條第一項規定，為收回系爭耕地自
      耕之申請，經被告審查原告申請書所附資料後，係於九十二年三月十二日以麻
      所民字第○九二○○○三一六三號函函復原告，其主旨係謂：「關於台端以掛
      號函件送達私有耕地租約期滿收回耕地申請書乙案，．．．．．．本件私有耕
      地租約期滿收回耕地申請書格式六，乃內政部規定制式表格，台端依三七五減
      租條例第十九條第一項之規定提出申請收回自耕，請依本申請書格式之規定申
      請，切勿增刪格式內容，并依附件項檢附相關證明文件，并依表格欄外三款所
      列規定至本所辦理．．．．．．隨函檢附申請表格如格式六請於文到十五日內
      補正，倘逾期未補正，則視為未申請。」已如上述；故被告此函文已明白表示
      ，原告如未依限補正被告通知補正之資料，則「視為未申請」；而所謂「視為
      未申請」即含有駁回申請之意，故被告於上述函文中業已表示逾期未補正之法
      律效果，且自此函文之用語，足以讓受文者認已無後續處置，故依上開所述，
      應認此函文依其敘述之事實及理由，已足認其有准駁之表示，而對人民發生法
      律上之效果，自為行政處分。故原告提起本件課予義務訴訟，程序上並無瑕疵
      ，先此敘明。
四、又按「憲法第十五條規定，人民之生存權應予保障；第一百五十三條復明定，國
    家為改良農民之生活，增進其生產技能，應制定保護農民之法律，實施保護農民
    之政策，明確揭示國家負有保障農民生存及提昇其生活水準之義務。耕地三七五
    減租條例即屬上開憲法所稱保護農民之法律」，業經司法院釋字第四二二號解釋
    在案；而該號解釋之解釋理由書更明白揭示：「生存權應予保障；國家為改良農
    民之生活，增進其生產技能，應制定保護農民之法律，實施保護農民之政策，分
    別為憲法第十五條及第一百五十三條所明定，明確揭示國家負有保障農民生存及
    提昇其生活水準之義務。耕地三七五減租條例係為改善租佃制度，安定農村社會
    ，同時亦為促進農業生產，提高農民所得，奠定國家經濟發展之基礎而制定。其
    後為配合國家整體農地改革之措施，於七十二年雖有就上開條例第十九條租約期
    滿時，地主為擴大家庭農場經營規模，得收回其出租耕地之相應性修正。惟同條
    例第十九條第一項第三款復規定『出租人因收回耕地，致承租人失其家庭生活依
    據者，耕地租約期滿時，出租人不得收回自耕』，用以保障仰賴承租耕地農作收
    入為生活憑藉之佃農的生存權。」可知，耕地三七五減租條例為維護減租政策之
    成果，確保承租人之佃耕權，防止出租人於租約期滿時，假借自耕為理由，任意
    反對租約之繼續，致使承租人失去其賴以生活之耕地，而設有第十九條限制收回
    自耕及第二十條應續訂租約之規定；故此等規定，乃立法者為具體實現憲法第十
    五條及第一百五十三條規定之意旨，所為保障農民生存及提昇其生活水準之立法
    ，是耕地三七五減租條例第十九條及第二十條規定並無原告所稱因違憲而無效情
    事。故原告以該條規定違反私法自治、契約自由及比例原則，請求裁定停止本件
    訴訟程序，聲請大法官解釋云云，尚無可採。
五、又查：
（一）按基於法治國家之基本原則，凡涉及人身自由之限制事項，應以法律定之；涉
      及財產權者，則得依其限制之程度，以法律或法律明確授權之命令予以規範，
      有司法院釋字第五五九號解釋足資參照。關於耕地三七五租約之出租人於租期
      屆滿時欲收回耕地者，耕地三七五減租條例第十九條第一項明文定有要件，故
      訂有耕地三七五租約之出租人於租期屆滿時如欲收回耕地時，即須符合耕地三
      七五減租條例第十九條第一項之規定。至於內政部雖為利該條規定之執行，而
      訂頒有「私有出租耕地九十一年底租約期滿處理工作計畫及作業須知」，並於
      第六點第二款第三目及第三款第一目分別規定：「出租人依減租條例第十九條
      第一項規定申請收回耕地自耕者，應檢附下列文件：（１）『收回出租耕地申
      請書』（格式六）一式二份。（２）原租約書正本一份。（３）出租人自任耕
      作切結書（格式十）一份。（４）身分證：經核對身分後，身分證正本當場退
      還，鄉（鎮、市、區）公所留存身分證影本一份。（５）委託他人申請者：委
      託書（格式八）一份。（６）委託他人申請者：受託人之身分證。經核對受託
      人身分後，身分證正本當場退還，鄉（鎮、市、區）公所留存受託人身分證影
      本一份。如耕地承租人提出申請續訂租約或經通知表明願意續約者，應請出租
      人另補附下列文件：（７）租約期滿時，出租人之全戶戶籍謄本一份。（８）
      國稅局分局、稽徵所核發之九十年全年綜合所得稅各類所得資料清單，或委託
      鄉（鎮、市、區）公所代為申請上開清單之委託書（格式十一）一份。（９）
      九十年全年生活費用明細表（格式十二）一份。」「鄉（鎮、市、區）公所收
      件後應即審核申請人所附證明文件是否完備，並查對申請書所填資料與原租約
      書及租約登記簿之記載是否相符。如有不符，應於公告屆滿後以書面通知申請
      人十五日內補正，補正期限必要時得延長之。該通知書並應記明『倘逾期未補
      正，則視為未申請』之內容，且鄉（鎮、市、區）公所應於補正期間內以電話
      審慎確認申請人已知曉補正事由後，逾期仍未補正者，除申請人有正當事由者
      外，一律視為未申請，鄉（鎮、市、區）公所應以書面敘明退件理由及『因逾
      期未補正，視為未申請』之內容，並退還申請書以外之全部文件，且應於申請
      書上記明本案退件處理經過情形。」然此固得作為行政機關審查申請耕地收回
      自耕事件處理流程之依據，但對於出租人所為耕地收回自耕之申請，准駁與否
      ，則仍應以耕地三七五減租條例第十九條第一項規定作為依據，乃當然之理。
（二）查本件原告所有系爭耕地之耕地三七五租約，係於農業發展條例八十九年一月
      四日修正施行前依耕地三七五減租條例規定訂定之租約，故依農業發展條例第
      二十條規定，租佃間之權利義務關係應適用耕地三七五減租條例規定；而本件
      耕地租約是於九十一年十二月三十一日租期屆滿，因原告認租期屆滿，其即得
      不續租，收回土地，故於九十二年二月十日向被告提出私有耕地租約期滿收回
      耕地申請書，請求依耕地三七五減租條例第十九條第一項規定，將系爭耕地收
      回自耕。而被告所以通知原告補正租約期滿時之原告之全戶戶籍謄本、九十年
      之全年綜合所得稅各項資料、九十年全年生活費用明細表等資料，乃是要審核
      原告之支出及收入，是否符合耕地三七五減租條例第十九條第一項收回耕地的
      要件等情，則經被告陳述甚明；而依耕地三七五減租條例第十九條第一項規定
      ，出租人若有該條規定之情事即不得收回自耕，是出租人九十年之全年綜合所
      得稅各項資料、九十年全年生活費用明細表及自任耕作切結書，乃被告審查原
      告得否收回自耕所必須憑藉之資料，且原告所以未依被告通知補正，乃因原告
      之收益實足以維持其一家生活，且耕地三七五減租條例第十九條及第二十條規
      定係屬違憲，故認其並無補正必要一節，亦據原告陳述在卷（詳見本院九十二
      年十一月十四日準備程序筆錄）；本件原告所為收回系爭耕地之申請，其實質
      上既有耕地三七五減租條例第十九條所規定不得收回自耕之情事，且因原告未
      依被告通知補正資料，致原告本件申請，不僅程序上有所瑕疵，且實體上被告
      亦無從認定原告符合收回地耕地之要件，是被告予以否准，尚無不合。
六、綜上所述，原告之主張，並無可採。是被告就原告依據耕地三七五減租條例第十
    九條第一項規定所為收回系爭耕地之申請，予以否准，並無違誤，訴願決定予以
    駁回，亦無不合。原告提起本件訴訟，求為撤銷訴願決定及原處分，及請求被告
    應依原告九十二年二月十日收件麻出字第○○四號私有耕地租約期滿收回耕地申
    請書之申請，作成准原告收回坐落台南縣麻豆鎮○○段一四一四地號耕地之處分
    ，為無理由，應予駁回。
七、據上論結，本件原告之訴為無理由，依行政訴訟法第二百條第二款，第九十八條
    第三項前段，判決如主文。
中      華      民      國    九十二    年     十二     月      三      日
                              高雄高等行政法院第一庭
                                          審判長法官  楊惠欽
                                          法      官  簡慧娟
                                          法      官  李協明
右為正本係照原本作成。
如不服本判決，應於判決送達後二十日內向本院提出上訴書狀，其未表明上訴理由者
，應於提起上訴後二十日內向本院提出上訴理由書（須按對造人數附繕本）；如於本
判決宣示或公告後送達前提起上訴者，應於判決送達後二十日內補提上訴理由書（須
附繕本）。未表明上訴理由者，逕以裁定駁回。
提起上訴應預繳送達用雙掛號郵票七份（每份三十四元）。
中      華      民      國    九十二    年     十二     月      三      日
                                          法院書記官  藍亮仁


司法院資訊處製作；財團法人民間司法改革基金會備份。
